最高法院民事判決　　　　　　　　　 110年度台上字第2996號
上　訴　人　吳昇峻
訴訟代理人　黃朝琮律師
　　　　　　王廷歡律師
上　訴　人　陳飛龍
　　　　　　陳飛鵬
共　　　同
訴訟代理人　吳奎新律師
上　訴　人　李宏達
　　　　　　李宏謀
　　　　　　李宏美
上列當事人間請求土地所有權移轉登記等事件，兩造對於中華民
國110年4月6日臺灣高等法院第二審判決（109年度上字第305 號
），各自提起一部上訴及上訴，本院判決如下：
    主  文
原判決關於㈠駁回上訴人吳昇峻請求上訴人陳飛龍、陳飛鵬、李
宏達、李宏謀、李宏美連帶給付新臺幣肆佰拾伍萬伍仟貳佰玖拾
伍元，及上訴人陳飛龍、陳飛鵬就其中玖拾捌萬零肆佰柒拾叁元
自民國一○二年三月五日起算利息之訴及附帶上訴，㈡駁回上訴
人陳飛龍、陳飛鵬、李宏達、李宏謀、李宏美其餘上訴，暨各該
訴訟費用部分廢棄，發回臺灣高等法院。
    理  由
一、本件上訴人吳昇峻請求對造上訴人陳飛龍、陳飛鵬（合稱陳
    飛龍等2人）、李宏達、李宏謀、李宏美（下稱李宏達等3人
    ，與陳飛龍等2人合稱陳飛龍等5人）連帶給付部分，陳飛龍
    等2 人提起第三審上訴，提出非基於其個人關係之抗辯而有
    理由，訴訟標的對於共同訴訟全體必須合一確定，依民事訴
    訟法第56條第1項第1款規定，其上訴效力及於同造之李宏達
    等3人，爰將之併列為上訴人，先予敍明。
二、次查吳昇峻主張：伊之被繼承人陳淑蓮（民國104年8月18日
    死亡）、陳飛龍等5 人原共有臺北市○○區○○段○○段○
    ○○○段○000 地號土地（下稱系爭土地），應有部分為陳
    淑蓮8分之1、陳飛龍等2人各8分之3、李宏達等3人各24分之
    1。嗣陳飛龍等5人於92年3月12日依土地法第34條之1規定，
    與訴外人全陽建設股份有限公司（下稱全陽公司）簽訂合作
    興建契約書（下稱系爭契約），興建臺北花園第2 期建案（
    下稱系爭建案），約定全陽公司分得49% 房地，另全體地主
    分得51%房地即門牌臺北市○○區○○路00000000000號共
    3戶房屋、坐落土地（下稱3-5、3-6、3-7號房地，合稱系爭
    房地）及5個車位，嗣陳飛龍等5人以新臺幣（下同）6333萬
    元（下稱系爭價金）出售，陳淑蓮得分配8分之1即791萬625
    0元。經扣除陳淑蓮應依8分之1 比例負擔如原判決附表（下
    稱附表）一編號1至33所示系爭房地稅費等4萬2235元（下稱
    A費用）、另欠陳飛龍等2人如附表二編號1、2所示代墊臺北
    花園第1期建案（下稱第1期建案）費用38萬1432元（下稱 C
    費用）及編號3所示其將系爭土地應有部分49%即30萬分之18
    375（下稱甲應有部分）移轉全陽公司之土地增值稅68萬621
    0元（下稱D增值稅），尚得分配676 萬2421元。經陳淑蓮於
    100年7月31日催告陳飛龍等2 人給付未果等情。爰依土地法
    第34條之1第3項、民法第269條規定、系爭契約第6條第1 項
    第3款約定及繼承之法律關係，求為命陳飛龍等5人如數連帶
    給付，及其中358萬7599元自102年3月5日起加計法定遲延利
    息之判決（未繫屬本院部分，不予贅述）。
三、陳飛龍等2 人則以：陳淑蓮雖未簽署系爭契約，惟已同意合
    建，並於93年間將甲應有部分移轉登記予全陽公司。又陳淑
    蓮除A、C費用及D 增值稅外，另應負擔附表一編號34至36所
    示3-6、3-7號房地代銷佣金16萬1960元（下稱B 代銷費用）
    、陳淑蓮遲延受領第1期建案分配之同段278地號土地應有部
    分6萬分之2022（下稱丙應有部分），致伊代墊附表二編號4
    、5所示94至106年間地價稅47萬5731元、土地增值稅205 萬
    0999元（下稱E稅捐），伊得以之抵銷等語，資為抗辯。
四、原審將第一審所為命陳飛龍等5人連帶給付超過260萬7126元
    及陳飛龍等2人自102年3月5日起加計法定遲延利息部分之判
    決，予以廢棄，改判駁回吳昇峻該部分之訴，並駁回陳飛龍
    等2 人其餘上訴及吳昇峻之附帶上訴，係以：系爭土地原為
    上訴人之被繼承人陳淑蓮、陳飛龍等5 人共有，陳淑蓮應有
    部分8分之1、陳飛龍等2人各8分之3、李宏達等3人各24分之
    1；陳飛龍等5人於92年3月12日依土地法第34條之1第1 項規
    定，與全陽公司簽訂系爭契約，提供系爭土地興建系爭建案
    ，該公司可分49%房地，全體地主可分得51%房地，為兩造所
    不爭。就系爭契約分配土地言，屬土地之處分，有土地法第
    34條之1規定之適用。陳飛龍等2人抗辯陳淑蓮事後已同意系
    爭建案，並於93年3月17日提供同段281、286 地號土地供全
    陽公司開闢道路使用之同意書，惟其未依系爭契約第7 條約
    定，移轉系爭土地應有部分與3-6、3-7號房地買受人，不得
    享有合建分配利益云云。查吳昇峻已否認上開同意書真正，
    且陳淑蓮非系爭契約當事人，依土地法第34條之1 規定，毋
    庸出面辦理甲應有部分移轉登記與全陽公司，難認其已同意
    合建，亦無違反系爭契約約定可言。又陳飛龍等5 人已出售
    系爭房地，陳淑蓮並將甲應有部分移轉與全陽公司，吳昇峻
    自得依土地法第34條之1第1、3項規定，參照系爭契約第6條
    第1項第3款約定地主同意將分得之系爭房地全部出售予第三
    人，並扣除代銷、移轉所有權所生之各項費用與稅賦或其他
    地主代墊款後分配餘額之約定，請求陳飛龍等5 人按甲應有
    部分比例即30萬分之18375 分配系爭價金，不因陳淑蓮未移
    轉出售3-6、3-7號房地所配賦之系爭土地應有部分，或其於
    地主結算時已無該地應有部分，而有不同。又陳淑蓮所有系
    爭土地其餘51%應有部分30萬分之18125（下稱乙應有部分）
    ，遭陳飛龍等2人以第1期建案代墊款債權137 萬8685元聲請
    強制執行並承受取得其所有權，非依土地法第34條之1第1項
    規定所為處分，吳昇峻不得依陳淑蓮就系爭土地原應有部分
    8分之1比例分配系爭價金。另陳淑蓮非系爭契約當事人，且
    該契約第6條第1項第3 款載明係地主內部協議事宜，與全陽
    公司無涉，核非第三人利益契約，吳昇峻亦不得依系爭契約
    、民法第269條規定請求陳飛龍等5人分配系爭價金。次按民
    法第822條第1項規定，共有物之管理費及其他負擔，除契約
    另有訂定外，應由各共有人按其應有部分分擔之。陳飛龍等
    5人依土地法第34條之1之規定，以系爭土地與全陽公司合建
    ，並支出A、C費用及D 增值稅，其得以之抵銷，為吳昇峻所
    不爭；B代銷費用係陳飛龍等2人委託訴外人總和廣告事業有
    限公司代銷3-6、3-7號房地所支出，核屬共有人處分系爭土
    地換價分配之必要或有益費用，亦得扣除，陳淑蓮應依甲應
    有部分比例負擔A費用及B代銷費用計20萬4195元、C費用及D
    增值稅計106 萬7642元。再查，證人林呈祥、蕭錫鴻證稱陳
    淑蓮未拒絕辦理第1 期建案短少分配之丙應有部分等語，且
    陳飛鵬依土地法第34條之1 負有移轉該應有部分之義務，其
    訴請陳淑蓮協同辦理該應有部分移轉登記，業經臺灣臺北地
    方法院94年度重訴字第758 號確定判決駁回，足見陳淑蓮無
    受領遲延，陳飛龍等2人抗辯陳淑蓮應負擔E稅捐，自無足取
    。陳淑蓮得請求分配系爭房地出售價金387 萬8963元，經陳
    飛龍等5人以A、C費用、B代銷費用、D 增值稅抵銷後，吳昇
    峻尚得請求260萬7126元。綜上，吳昇峻依土地法第34條之1
    第3項及繼承法律關係，請求陳飛龍等5人連帶給付260萬712
    6元，及陳飛龍等2人自提起本件訴訟前5年即102年3月5日起
    算之法定遲延利息，為有理由，應予准許；逾此部分之請求
    ，為無理由，應予駁回，為其判斷之基礎。
五、查原判決先謂陳淑蓮所有甲應有部分已移轉供系爭建案基地
    使用，即可依土地法第34條之1規定及系爭契約第6條第1 項
    第3 款約定請求分配地主出售系爭房地價金云云；另方面又
    謂陳淑蓮非系爭契約之當事人，不得依該契約第6條第1項第
    3款約定請求陳飛龍等5人給付系爭建案分屋款等語；就陳淑
    蓮得否依系爭契約之約定，請求陳飛龍等5 人給付，前後論
    述不一，已難謂無理由矛盾之違法。次按土地法第34條之 1
    第1、3項規定，共有土地之處分，應以共有人過半數及其應
    有部分合計過半數之同意行之；第1 項共有人，對於他共有
    人應得之對價或補償，負連帶清償責任。共有人依上開規定
    處分共有物時，他共有人得請求為處分之共有人連帶清償之
    對價或補償，應按原共有物應有部分比例計算。查陳飛龍等
    5人以系爭土地提供全陽公司合建，嗣陳飛龍等5人及陳淑蓮
    分得系爭房地，另陳淑蓮就系爭土地之乙應有部分經陳飛龍
    等2人以他案債權強制執行取得所有權，非依土地法第34 條
    之1第1項規定所為處分，為原審認定之事實。則陳飛龍等 5
    人依土地法第34條之1 之規定，與全陽公司合建，就分配土
    地部分，究係處分系爭土地全部？或僅處分除乙應有部分外
    之其餘部分？其因此取得之補償或對價為何？已非無疑。次
    查陳飛龍等2人所提3-6、3-7 號房地「實際資金收入及支出
    明細表」、「臺北花園二期地主收入分攤表」、「臺北花園
    二期地主費用分攤表」記載陳淑蓮就該二房地收入支出分攤
    之比例亦均為8分之1（見一審卷㈠第358至389頁），似亦不
    否認陳淑蓮得依8分之1之比例分配。倘陳飛龍等5 人依土地
    法第34條之1處分共有物，則陳淑蓮是否不得依其應有部分8
    分之1 比例分配處分土地取得之對價或補償？吳昇峻主張陳
    淑蓮得按是項比例受分配等語（見原審卷第338至340頁），
    是否毫無足取，非無再事研求之餘地。原審未遑詳加研求，
    遽認吳昇峻僅得依陳淑蓮移轉與全陽公司之甲應有部分即30
    萬分之18375比例受分配，自有可議。再查陳飛龍等5人依土
    地法第34條之1第1項規定，提供系爭土地供全陽公司興建系
    爭建案，並受分配系爭房地，亦為原審認定之事實。陳飛龍
    等5 人處分系爭土地所得之對價或補償似為系爭房地，而非
    該房地出售之價金。果爾，吳昇峻得否逕請求分配出售該房
    地之價金？陳飛龍等5人支出B代銷費用得否認係處分系爭土
    地之必要或有益費用？亦非無疑。原審就此未詳加調查審認
    ，遽依陳淑蓮非當事人之系爭契約第6條第1項第3 款約定，
    認吳昇峻得請求分配系爭房地出售之價金，陳飛龍等5 人並
    得以B代銷費用與之抵銷，自有可議。又陳飛龍等5人依土地
    法第34條之1第1項規定處分共有物之範圍既尚待事實審法院
    調查審認，自有將兩造各自上訴部分全部予以廢棄發回之必
    要。兩造上訴論旨，各自指摘原判決上開於其不利部分，違
    背法令，求予廢棄，非無理由。
六、據上論結，本件兩造上訴均為有理由。依民事訴訟法第 477
    條第1項、第478條第2項，判決如主文。
中    華    民    國   111    年    1     月    19    日
                      最高法院民事第八庭
                          審判長法官  陳  玉  完  
                                法官  陳  麗  玲  
                                法官  黃  書  苑  
                                法官  謝  說  容  
                                法官  周  舒  雁  
本件正本證明與原本無異
                                      書  記  官 
中    華    民    國   111    年    1     月    26    日